臺灣板橋地方法院民事判決　　　　　　 99年度重訴字第475號
原　　　告　曾奕憲
訴訟代理人　曾大殷
被　　　告　林弘智
被　　　告　璉嶸營造有限公司
法定代理人　陳登泉
訴訟代理人　高素真律師
參加人　　　國泰世紀產物保險股份有限公司
法定代理人　蔡鎮球
訴訟代理人　張簡婷
上列當事人間請求侵權行為損害賠償事件，經本院於民國100年5
月19日言詞辯論終結，判決如下：
    主  文
被告應連帶給付原告新台幣貳佰壹拾捌萬零陸佰捌拾陸元及被告
林弘智自民國99年5月22日，被告璉嶸營造有限公司自99年5月8
日起至清償日止，按年息百分之五計算之利息。
原告其餘之訴駁回。
訴訟費用由被告連帶負擔十分之三，餘由原告負擔。
本判決第一項於原告以新台幣柒拾貳萬元供擔保後，得為假執行
。如被告以新台幣貳佰壹拾捌萬零陸佰捌拾陸元或等值之華南銀
行無記名可轉讓定期存單為原告預供擔保，免為假執行。
原告其餘假執行之聲請駁回。
    事實及理由
一、按當事人得於訴訟繫屬中，將訴訟告知於因自己敗訴而有法
    律上利害關係之第三人，民事訴訟法第65條第1項定有明文
    。次按就兩造之訴訟有法律上利害關係之第三人，為輔助一
    造起見，於該訴訟繫屬中，得為參加，民事訴訟法第58條第
    1項亦有明文。又所謂「法律上利害關係」，係指兩造裁判
    之效力依法及於該第三人或兩造裁判效力雖不及之，但參加
    人之法律上地位，將因當事人一造之敗訴，依該判決之內容
    直接或間接受有不利益。反之，若該當事人勝訴，即可免受
    此不利益者而言。查國泰世紀產物保險股份有限公司係被告
    璉嶸營造有限公司（以下簡稱璉嶸公司）投保第三人責任險
    之保險人，是國泰世紀產物保險股份有限公司就本件訴訟有
    法律上利害關係，國泰世紀產物保險股份有限公司具狀聲請
    輔助被告璉嶸公司參加本件訴訟，揆諸前揭規定，核無不合
    ，應予准許。
二、原告主張：
  １被告林弘智係受雇於被告璉嶸公司，於民國98年8月29日9時
    11分許，駕駛璉嶸公司所有車號4439-HA工程貨車，行經新
    北市○○區○○路406巷口前，欲自往中正路方向迴轉往中
    山路方向，未禮讓往中正路方向直行之原告機車（車號975-
    CGG ）通過即迴轉，致原告閃避不及撞擊貨車左方車體，人
    車均卡於貨車底部，經他人由車底拖出時全身血跡斑斑，全
    罩式安全帽鏡面完全碎裂且表面嚴重擦傷，機車嚴重毀損無
    法修復及身體右側腓骨粉碎性骨折、右側第8肋骨骨折、右
    顳部、頭部及下巴撕裂傷、右上第2小臼齒、上顎門牙4顆、
    左上第1、2小臼齒及第1大臼齒共計8顆斷裂。
  ２被告林弘智原應注意汽車迴車前，應暫停並顯示左轉燈光或
    手勢，看清無來往車輛，始得迴轉，且當時天候晴朗、日間
    光線明亮、路面乾燥無缺陷及障礙物，並無任何不能注意之
    情形，竟疏於注意，貿然自路旁迴轉，違反道路交通安全規
    則第106條第1項第5款、第102條第1項第7款之規定，不法侵
    害原告之身體及財物，應負賠償責任。被告璉嶸公司係被告
    林弘智之僱用人，未善盡選任及監督之責，原告自得依民法
    第188條之規定請求被告璉嶸公司負僱佣人之連帶賠償責任
    。
  ３原告受有下列損害：
  (1)醫療費用：
  原告在新泰綜合醫院及亞東醫院進行醫療，自費支付醫療費
    用合計新台幣（下同）6296元。
  原告在新泰綜合醫院支付病房費用6300元。
  原告在新莊名人牙醫診所進行醫療，自費支付醫療費用合計
    1200元。
  本件車禍後，原告為治療右側腓骨粉碎性骨折、右側第8 肋
    骨骨折、右顳部、頭部及下巴撕裂傷等傷害，購買醫療用品
    輪椅、助行器、棉花棒、紅藥水及紗布等，合計支出1046元
    。
  右上第2 小臼齒、上顎門牙4顆、左上第1、2小臼齒及第1大
    臼齒共計8 顆斷裂，因假牙尚需考慮耐用年限及平均餘命，
    其金額繁瑣，故僅以植牙金額求償，每顆估價60000元，8顆
    合計為48萬元。
  據新泰醫院所出具之99年4月21日乙種診斷證明書所載，原
    告右側腓骨粉碎性骨折有置入固定器，將來尚需住院開刀取
    出，故比照98年8月29日起至同年9月7日住院10日之自費支
    付醫療及病房費用合計10351元。
  本項小結為505193元。
  (2)交通費：
    原告於98年9月7日自新泰綜合醫院出院後，尚需陸續回院複
    診，回院複診10次，依計程車車資單次160元、來回車資320
    元，共支出3200元。
  (3)看護費：
  原告自98年 8月29日起至同年9月7日止住院期間，躺臥病房
    ，無法行動，需有專人照顧，共10日，每日以全日看護計費
    2200元計算，合計住院看護費22000元。
  原告自98年9月8日起至同年12月31日止期間在家休養115日
    、99年1月1日起至同年4月21日止期間在家休養111日，因右
    側腓骨粉碎性骨折、右側第8 肋骨骨折致行動不便，仍需專
    人為照顧及後續復健，共226日，由99年4月21日起尚需專人
    看護2個月（參閱新泰醫院99年4月21日乙種診斷書），共
    286 日，每日以半日看護計費1100元計算，合計出院看護費
    314600元。
  本項小結為336600元。
  (4)不能工作薪資損失：
    原告因車禍事故，造成之傷勢以致無法工作，自車禍發生之
    日（98年8月29日）起，至99年4月21日止尚需休息1年（參
    閱新泰醫院99年4月21日乙種診斷書），共661日，以每日薪
    資1616元計算，共計損失0000000元。
  (5)喪失勞動能力損害：
    依照新莊名人牙醫診所98年12日15日勞工保險失能診斷書及
    勞工保險殘廢給付標準表之障害項目判定，原告失能等級為
    第13級，勞動能力減少23.07%，核計其可勞動期間（自98年
    8 月29日至131年4月3日年滿60歲止）之勞動能力減少損害
    共為0000000元。
  (6)精神損害：
    原告受傷部位為粉碎性骨折，需多次且分階段開刀，先將粉
    碎骨頭為拼骨，將錯位骨頭為整理；另再植入鋼架等以待長
    骨；復再取出鋼架植入鋼板；最後才能取出鋼板，因此有多
    次且分階段開刀之必要；原告因本件車禍發生，致受有前揭
    傷害，造成身體疼痛難耐，亦無法行動及工作，至今仍需復
    健，生活作息型態及社交活動嚴重遭受影響，為此請求慰撫
    金500000元。
  ４並聲明：被告應連帶給付原告0000000元，及均自起訴狀繕
    本送達翌日起至清償日止，按年息百分之五計付利息。原告
    願供擔保，請准宣告假執行。
三、被告則以：
    被告林弘智自新莊新泰路往中正路方向行駛，至同路406巷
    口欲迴轉前，已有暫停向前後查看並無來車，並顯示左轉方
    向燈，車速應為5-10公里之間。原告因高速行駛而發生系爭
    事故，顯見原告行經無號誌交叉路口未減速慢行，亦疏未注
    意車前狀況並隨時採取必要之安全措施，且參照原告機車車
    頭嚴重毀損，原告亦有顯已超速駕駛之違規行為，是原告就
    系爭事故之發生，亦有過失。就原告提出新泰醫院98年8月
    29日、9月7日（病房費自負6300元之部分）、9月9日、9月
    23日（180元部分）、10月7日、11月7日、12月19日、99年4
    月17日所開立之收據無意見，其餘均有爭執。至於新莊名人
    牙醫診所部分，因原告應診日期距系爭事故發生已有近20日
    時間，該部分損害與系爭事故發生有無因果關係，原告須舉
    證以實其說。除98年11月3日之單據外，其餘單據均無意見
    。對於購買醫療用品單據，被告不爭執。原告主張須植牙8
    顆，預估花費48萬元，惟其所提新莊名人牙醫診所估價單僅
    記載植牙2顆、其餘補綴假牙共8顆，只需支出20萬元，兩者
    費用顯有差距，且原告是否已依醫師建議進行，尚待原告舉
    證。原告主張須開刀取出固定器，未來醫療費用比照系爭事
    故發生時之住院費用10,351元，惟原告未說明該比照請求之
    依據何在，亦無從得知原告是否已進行此項手術。原告所提
    車資收據，其中14張未有日期記載，另99年1月18日之收據
    與就診無關，應予剔除。原告因系爭事故受有傷害，就診時
    搭乘計程車尚屬合理，惟應根據就診日期審酌合理交通費用
    。原告主張住院10日之看護費用，應屬合理，原告請求286
    日之看護費用，尚待原告舉證。原告自稱待業，則系爭事故
    發生前有無工作，不無疑問；另原告主張薪資前後不一，顯
    有疑問。據新莊新泰醫院診斷書記載僅有休息一年，非指一
    年不能工作，且系爭事故發生半年後，原告傷勢反而加重，
    有待調閱原告病歷釐清。原告雖因系爭事故受有牙齒斷裂、
    脫落等損害，然是否影響原告勞動能力，且原告亦未說明其
    工作性質為何，有待原告說明。慰撫金請求，顯有過高等語
    置辯。並聲明：原告之訴駁回。如受不利之判決，願供現金
    或等值之華南銀行無記名可轉讓定期存單為擔保，免為假執
    行。
四、參加人之陳述：同被告意見。
五、原告主張其騎乘機車於前揭時地與被告林弘智駕駛工程貨車
    發生碰撞致原告受傷等情，為被告所不爭執，堪信為真實。
    按「起駛前應顯示方向燈，注意前後左右有無障礙或車輛行
    人，並應讓行進中之車輛優先通行；汽車行駛時，駕駛人應
    注意車前狀況及兩車併行之間隔，並隨時採取必要之安全措
    施」，道路交通安全規則第89條第1項第6款、第94條第3項
    分別定有明文，且按諸當天之天候、光線、路況等一切情狀
    ，復無不能注意之情形，被告林弘智疏未注意其同向左側原
    告行駛中之機車，未讓原告機車先行，卻仍逕自迴轉，致被
    告林弘智所駕貨車左側車身與原告機車車頭發生碰撞，被告
    林弘智自有過失。又依現場照片，可知原告機車倒在被告林
    弘智所駕貨車左後輪處、被告貨車左側車身靠電瓶處被撞擊
    及被告貨車車身已橫越車道，可知被告貨車車身已作迴轉動
    作，原告仍未注意車前狀況，隨時採取必要之安全措施而撞
    上，原告亦有過失。被告林弘智之過失與原告受傷間有相當
    因果關係，被告林弘智應對原告之身體權、財產權受到侵害
    負賠償責任。
六、按受僱人因執行職務，不法侵害他人之權利者，由僱用人與
    行為人連帶負損害賠償責任，民法第188條第1項前段亦有規
    定。又按民法第188條第1項所謂受僱人，並非僅限於僱傭契
    約所稱之受僱人，凡客觀上被他人使用為之服務勞務而受其
    監督者均係受僱人，最高法院57年台上字第1663號判例要旨
    參照。查被告林弘智於刑事案件審理中供稱：當時係因工地
    缺材料，故駕駛璉嶸公司之工程貨車外出購買材料等語（見
    本院99年度交易字第229號卷第25頁）。佐以，系爭肇事貨
    車外觀上漆有「璉嶸營造」之字樣，有事故現場照片附卷可
    考，足認被告林弘智為被告璉嶸公司所使用為之服勞務而受
    其監督，是被告璉嶸公司為被告林弘智之僱用人，應就被告
    林弘智之過失負連帶賠償責任。
七、茲就原告請求賠償之項目，審酌如下：
  １醫療費用：
  原告主張：其在新泰綜合醫院及亞東醫院進行醫療，自費支
    付醫療費6296元等情，業據提出醫藥費單據為證，科別為一
    般外科、骨科，核屬必要，應予准許。
  原告主張：其在新泰綜合醫院支付病房費用6300元等情，並
    提出醫藥費單據為證，核屬必要，應予准許。
  原告主張：其在新莊名人牙醫診所進行醫療，自費支付醫療
    費用合計1200元等情，並提出收據為證，經查，該1200元其
    中700元為掛號費，另500元為診斷證書費，被告對於該500
    元診斷證明費有爭執，惟診斷證書費為證明原告牙齒受傷所
    必要，自得請求被告賠償，是原告在牙醫診所支出1200元，
    均應准許。
  原告主張：其為治療右側腓骨粉碎性骨折、右側第8肋骨骨
    折、右顳部、頭部及下巴撕裂傷等傷害，購買醫療用品輪椅
    、助行器、棉花棒、紅藥水及紗布等，合計支出1046元等情
    ，並提出發票為證，且為被告所不爭執，應予准許。
  原告主張：其右上第2小臼齒、上顎門牙4顆、左上第1、2小
    臼齒及第1大臼齒共計8顆斷裂，因假牙尚需考慮耐用年限及
    平均餘命，其金額繁瑣，故僅以植牙金額求償，每顆估價
    60000元，8顆合計為48萬元等情。經查，新莊名人牙科業據
    原告之狀況出具估價單，其上載明費用20萬元（植牙6萬元
    乘以2顆加假牙1萬元乘以8顆），原告稱需48萬元，核與該
    估價單不符，又未出具其他證明，是就原告修復牙齒掉落斷
    裂部分所需之費用，准許20萬元之請求，逾此範圍，不予准
    許。
  原告主張：據新泰醫院所出具之99年4月21日乙種診斷證明
    書所載，原告右側腓骨粉碎性骨折有置入固定器，將來尚需
    住院開刀取出，故比照98年8月29日起至同年9月7日住院10
    日之自費支付醫療及病房費用合計10351元等情。經查，此
    部分經本院函詢新泰綜合醫院，該醫院以100年1月11日（
    100）新泰管字第1000010號函覆稱「預估病患曾奕憲將骨內
    固定器開刀取出，扣除健保給付外，其須自付之醫療費用（
    含健保部分負擔、自費衛藥材、病房費、術後止痛藥）預估
    合計5100元至11500元」，是本院准許原告所請求將來取出
    固定器之醫藥費10351元。
  本項小計為224147元（6296+6300+1200+200000+10351）。
  (2)交通費：
    原告主張：其於98年9月7日自新泰綜合醫院出院後，尚需陸
    續回院複診，回院複診10次，依計程車車資單次160元、來
    回車資320元，共支出3200元等情，業據原告提出計程車單
    據為證，核與醫藥費單據所載就診次數相符，應予准許。
  (3)看護費：
  原告主張：其自98年8月29日起至同年9月7日止住院期間，
    躺臥病房，無法行動，需有專人照顧，共10日，每日以全日
    看護計費2200元計算，合計住院看護費22000元等情，經查
    以原告多處骨折、頭部受傷、牙齒斷裂，堪認無法自理生活
    ，而有雇請看護之必要，其住院日期為98年8月29日起至同
    年9月7日止，有診斷證明書可稽，以每日2200元計算，原告
    請求10日之看護費22000元，應予准許。
  原告主張：自98年9月8日起至同年12月31日止期間在家休養
    115 日、99年1月1日起至同年4月21日止期間在家休養111日
    ，因右側腓骨粉碎性骨折、右側第8肋骨骨折致行動不便，
    仍需專人為照顧及後續復健，共226日，由99年4月21日起尚
    需專人看護2個月（參閱新泰醫院99年4月21日乙種診斷書）
    ，共286日，每日以半日看護計費1100元計算，合計出院看
    護費314600元等情。經查，依據新泰醫院99年4月21日診斷
    證明書所載，須要看護專人照顧二個月，應係指出院後需專
    人照顧二個月而言，原告指稱係就99年4月21日起算二個月
    ，屬變態事實，原告未再舉證，仍應認為係指住院後起算二
    個月，故就98年9月8日原告出院後二個月，共60日，以每日
    看護費2200元計算，原告得請求132000元。原告請求286 日
    之看護費，其超過60日部分，不予准許。
  本項小計為154000元。
  (4)不能工作損失：
    原告主張：因車禍受傷無法工作，自98年8月29日起至99年4
    月21日止，還須休息1年，參閱新泰醫院99年4月21日乙種診
    斷書所載，共661日，以每日薪資1616元計算，共計損失000
    0000元等情。經查，依據新泰醫院99年4月21日診斷證明書
    記載「須休息一年」，原告稱係自99年4月21日起算還須休
    息一年，則總計661日，然此已超過診斷證明書所載一年時
    間，應係自原告受傷時起算，較符合診斷證明書所載一年時
    間。查原告薪資於車禍發生前三個月之薪資為194000元，有
    扣繳憑單可稽，是原告一年工作損失，算至99年8月28日止
    為776000元（194000/3 x12=776000）。
  (5)喪失勞動能力損害：
    原告主張：依照新莊名人牙醫診所98年12日15日勞工保險失
    能診斷書及勞工保險殘廢給付標準表之障害項目判定，原告
    失能等級為第13級，勞動能力減少23.07%，核計其可勞動期
    間（自98年8月29日至131年4月3日年滿60歲止）之勞動能力
    減少損害共為0000000元等情。經查，原告經新莊名人牙醫
    診所診斷，原告牙齒有二顆掉落，有六顆斷落二分之一以上
    ，經勞工保險局核定，其失能等級為第13級，又依曾隆興所
    著現代損害賠償法論79年11月修訂四版第258頁所載，殘廢
    等級第13級喪失勞動能力比率為23.07%，可供本件之參考。
    參諸最高法院61年台上字第1987號判例：「身體或健康受侵
    害而減少勞動能力者，其減少及殘存能力之價值，不能以現
    有收入為準，蓋現有收入每因特殊因素之存在，而與實際所
    餘勞動能力不能相符，現有收入高者，一旦喪失其職位，未
    必能自他處獲得同一待遇，故所謂減少及殘存能力之價值應
    以其能力在通常情形下可能取得之收入為標準」，因此被害
    人因身體或健康受侵害，以致喪失或減少勞動能力本身，即
    為損害，並不以其實際薪資所得有所失始為損害，先予敘明
    。原告原先在餐廳上班，依一般客觀情形觀察，至少仍可從
    事一般勞動工作，而獲得行政院勞工委員會公布之一般勞工
    基本工資，至其主張之65歲為止。查一般勞工基本工資自96
    年7月1日起為17280元，自100年1月1日起調整為17880元，
    原告71年4月3日生，損失勞動能力23.07%，據以計算原告之
    勞動能力減損之金額為：原告先前已請求自車禍發生日起一
    年不能工作之損失，故自99年8月29日（車禍發生日滿一年
    ）起至99年12月31日止，共4月又3日，勞動能力損失為
    16345元【17280x23.07%x( 4+3/30)=16345】。再自100年1
    月1日起至言詞辯論終結日100年5月19日止，共4 月19日，
    勞動能力減少之金額為19112元【17880x23.07%x（4+19/3 0
    ）=19112】，是已屆期勞動能力減少之金額共35457元。從
    100年5月20日起至原告年滿65歲之136年4月2日止共35年又
    318天，即35.87年，尚未屆期之勞動能力損失金額為000000
    0元，其計算式為：[17880x12x20.00000000（此為35年之霍
    夫曼係數）+17880x12x0.87x（20.0000000-00.00000000）
    ]=0000000（小數點以下四捨五入）0000000x23.07%=000000
    0。是原告得請求勞動能力損失0000000元（35457+0000000=
    0000000）。
  (6)精神損害:
    原告主張：其受傷部位為粉碎性骨折，需多次且分階段開刀
    ，先將粉碎骨頭為拼骨，將錯位骨頭為整理；另再植入鋼架
    等以待長骨；復再取出鋼架植入鋼板；最後才能取出鋼板，
    因此有多次且分階段開刀之必要；原告因本件車禍發生，致
    受有前揭傷害，造成身體疼痛難耐，亦無法行動及工作，至
    今仍需復健，生活作息型態及社交活動嚴重遭受影響，為此
    請求慰撫金500000元等情。經查，原告因本件車禍受有身體
    右側腓骨粉碎性骨折、右側第8肋骨骨折、右顳部、頭部及
    下巴撕裂傷、右上第2小臼齒、上顎門牙4顆、左上第1、2
    小臼齒及第1大臼齒共計8顆斷裂，因牙齒斷裂，造成營養攝
    取不良，骨頭癒合情形不佳，目前仍未能取出骨內固定器，
    有新泰綜合醫院100年3月28日診斷證明書可稽，而原告牙齒
    斷裂尚須進行植牙及補綴假牙共八顆，自受傷後有一年不能
    工作，原告精神上自受有痛苦，得依民法第195條第1項規定
    請求慰撫金。查原告高工汽車修護科畢業，車禍發生前在餐
    廳工作，並兼職警衛，月入約6萬餘元，有扣繳憑單可稽，
    無不動產；被告林弘智國中畢業，任工人，98年度薪資所得
    605500元，無不動產；被告璉嶸公司財產總額0000000元（
    見警訊筆錄、稅務電子閘門財產所得調件明細表），爰審酌
    兩造之學經歷、收入及原告所受痛苦程度，認原告請求慰撫
    金50萬元為適當。
  (7)小計，醫藥費224147元、交通費3200元、看護費154000元、
    不能工作之損失776000元、勞動能力減損0000000元、慰撫
    金50萬元，共為0000000元。
八、按損害之發生或擴大，被害人與有過失者，法院得減輕賠償
    金額或免除之，前二項之規定，於被害人之代理人或使用人
    與有過失者，準用之，民法第217條第1、3項定有明文。查
    原告亦有未注意車前狀況，隨時採取必要之安全措施之過失
    ，業據論述於前，是原告就本件車禍之發生與有過失。本院
    斟酌被告林弘智與原告過失程度輕重之結果，認原告應負十
    分之二之過失責任，爰減輕被告十分之二之賠償金額。據此
    ，原告得請求被告賠償之金額為0000000元（0000000×0.8=
    0000000）。
九、綜上，原告得請求被告連帶給付0000000元及被告林弘智自
    99年5月22日，被告璉嶸營造有限公司自99年5月8日起（起
    訴狀繕本送達翌日）至清償日止，按年息百分之五計息。
    逾此範圍之請求，為無理由，應予駁回。兩造陳明願供擔保
    ，聲請宣告假執行或免為假執行，經核原告勝訴部分，合於
    法律規定，爰分別酌定相當之擔保金額宣告之；原告其餘假
    執行之聲請，因訴之駁回而失所依據，不予准許。
十、結論：原告之訴為一部有理由，一部無理由，依民事訴訟法
    第79條、第85條第2項、第390條第2項、第392條，判決如主
    文。
中    華    民    國    100    年    5    月    31    日
                  民事第三庭    法  官  陳映如
以上正本係照原本作成
如對本判決上訴，須於判決送達後20日內向本院提出上訴狀。如
委任律師提起上訴者，應一併繳納上訴審裁判費。
中    華    民    國   100    年    5     月    31    日
                            書記官  林勁丞